高雄高等行政法院判決
111年度交上字第19號
上  訴  人  黃朝陽                                      

被 上訴 人  高雄市政府交通局

代  表  人  張淑娟              
上列當事人間交通裁決事件，上訴人對於中華民國110年12月27
日臺灣橋頭地方法院110年度交字第202號行政訴訟判決，提起上
訴，本院判決如下：
    主  文
一、上訴駁回。
二、上訴審訴訟費用新臺幣柒佰伍拾元由上訴人負擔。
    理  由
一、爭訟概要：
    緣上訴人駕駛車主晉富交通有限公司所有之TDK-7307號營業
    小客車（下稱系爭車輛），於民國110年3月29日10時44分許
    ，在高雄市三民區建國二路無名巷口（下稱系爭違規路口）
    ，因有「汽車駕駛人未依規定使用方向燈」之交通違規，經
    民眾提供採證影片向警政機關提出檢舉。經高雄市政府警察
    局三民第一分局（下稱舉發機關）警員陳彥良認定違規屬實
    後逕行舉發，並填掣高市警交字第BND093517號舉發違反道
    路交通管理事件通知單（下稱系爭舉發違規通知單）。嗣車
    主不服舉發，於應到案期限前之110年5月18日向被上訴人提
    出陳述（由上訴人代撰），經舉發機關於110年6月22日高市
    警三一分交字第11071620600號函查復略以：「違規屬實，
    舉發無誤」等語。車主仍不服，遂依據道路交通管理處罰條
    例（下稱處罰條例）第85條第1項規定向被上訴人告知應歸
    責人為上訴人，被上訴人洵依據處罰條例第42條、第85條第
    1項暨違反道路交通管理事件統一裁罰基準及處理細則（下
    稱處理細則）第45條規定，開立110年8月11日高市交裁字第
    32-BND093517號裁決書，裁處上訴人罰鍰新臺幣（下同）1,
    200元整（下稱原處分）。上訴人不服，提起本件行政訴訟
    ，經臺灣橋頭地方法院（下稱原審法院）110年度交字第202
    號判決（下稱原判決）駁回後，上訴人猶未甘服，遂提起本
    件上訴。
二、上訴人起訴主張及訴之聲明、被上訴人於原審之答辯及聲明
    、原判決理由，均引用原判決書所載。　
三、上訴意旨略以：
  ㈠原審開庭過程有嚴重瑕疵：
　　⒈原審法官於勘驗完影片後，當場說上訴人沒有打方向燈，
      然上訴人反對，並對影片內容提出質疑，原審法官即反問
      上訴人，是說被上訴人的影片有做假嗎？上訴人當時百分
      之百確定被上訴人有在影片動手腳，原審法官一副不以為
      然的樣子！然而對於上訴人是沒有打方向燈，還是方向燈
      沒有打完整，存有疑義下，被上訴人之原處分又取巧避開
      寫方向燈沒打，只寫未依規定使用方向燈，但系爭舉發違
      規通知單（即紅單）是有寫，但被上訴人沒有附上紅單，
      上訴人收執的原始紅單也不知道有附上去或已不見，但這
      不重要，因為還有警方往來函文及照片都有寫是沒有打方
      向燈的字樣。更何況當初民眾和警方亦是認定上訴人沒有
      打方向燈，才予以舉發，但對於這樣的事實疑義，原審卻
      未加以調查釐清前因後果關係，而是開庭說上訴人沒打方
      向，事後卻在原判決書內，一直在上訴人方向燈未打完整
      上做文章，前後判決明顯矛盾。
　　⒉又上訴人調閱資料後，才知道雙方竟有言詞辯論過，而筆
      錄將上訴人主要陳述內容完全省略，如上訴人反應影片有
      問題，原審法官卻說「你方向燈是沒有打呀！」「你說交
      通局做假？！」「修法限縮條例是還沒過呀！」等語都不
      見記錄下來，且筆錄內容語氣感覺和當天實際上的開庭狀
      況有相當大的落差，讓人感覺好像上訴人沒什麼話好說的
      樣子。而本件連同看影片的時間，約10分鐘左右就結束庭
      審，未有與被上訴人就影片或違規事實交互詰問的機會，
      這樣的審理流程，實不合理。
  ㈡原判決違背法令之處：
　　⒈原判決書內對上訴人之重要論述竟然隻字未提，並對被上
      訴人答辯書變更舉發事因，亦未有說明，逕自將上訴人由
      未打方向燈的未依規定違法事由，變成了方向燈未打完全
      的未依規定使用方向燈違法，顯有違法。
　　⒉原判決、㈢列載上訴人不爭執「有打方向燈只是沒有亮」
      等語，核屬錯誤理解。本件上訴人的正確主張應為：「有
      打方向燈有亮，只是未閃爍，並非方向燈未打完整情況，
      燈號異常未閃爍，上訴人並不知情，故無法做任何措施應
      變」。
　　  ⑴燈號異常只有檢舉當天而已，一直到現在方向燈都是正
        常會亮會閃爍。更何況上訴人是在監理中心調閱影片後
        ，去車行詢問才知道是閃光器壞掉了，自無法在被舉發
        的當下即知用手勢提醒後方來車。原審未釐清前因後果
        ，逕認上訴人違反道路交通安全規則第91條第1項第2款
        規定，自屬有違。又上訴人雖無在停等紅綠燈時打方向
        燈的習慣，但是轉彎「之前」一定會打，豈可未見方向
        燈閃爍，即強說上訴人未打方向燈，此點上訴人調閱影
        片，見影片一開始不久，系爭車輛之方向燈是有亮的可
        得證，所以上訴人並非未打方向燈。
　　  ⑵系爭舉發違規通知單的兩張照片上，寫有上訴人右轉彎
        「未打方向燈」、舉發機關110年6月22日高市警三一分
        交字第11071620600號（下稱舉發機關110年6月22日函
        ）、110年9月24日高市警三一分交字第11072643600號
        函（下稱舉發機關110年9月24日函）也說上訴人右轉建
        國二路時「未使用方向燈」，因此舉發機關是認定上訴
        人涉犯「未打方向燈的未依規定使用方向燈」；然被上
        訴人答辯書、原判決卻說上訴人是「未依規定全程使用
        方向燈」，兩者意思完全不同，一個是沒有打方向燈、
        一個是方向燈沒有打完全，原判決豈會不知兩者差別；
        還是被上訴人及原審已知道上訴人的方向燈是有打且有
        亮的，所以才會有所謂上訴人未依規定「全程」使用方
        向燈的字詞跑出來？事實上，上訴人方向燈有亮，縱然
        未閃爍，也並非是未打方向燈。因此舉發機關認定上訴
        人未打方向燈和事實不符，其舉發自屬違法。而被上訴
        人及原審雖認定上訴人是方向燈未打完全之違法，但這
        和舉發機關的舉發事因已然不同，也與事實不符，卻怠
        惰未予釐清，逕為原處分及原判決，亦屬違法有誤。
　    ⑶原判決多次提到上訴人被舉發的地點是建國二路的無名
        巷口，一個連名字都沒有的巷子口，是可以開多快的行
        車速度呢？更何況當初上訴人在轉彎之前是在停等紅綠
        燈，後方的車輛也是在等紅綠燈，那麼上訴人就算是在
        轉彎之前才打上方向燈也不影響後方車輛的合理預期時
        間；且相關交通法規也僅規定轉彎前應該先顯示方向燈
        ，沒有規定在停等紅綠燈時也要全程打上方向燈。
　  ⒊原判決㈡「……逕為從左轉專用道左轉，……」但上訴人是被
      檢舉違規右轉，顯與實際情況不符。
　㈢上訴人並未申請裁決，而是於監理中心看到影片異常之處，
    即馬上和承辦人提出異議，然承辦人卻直接拒絕上訴人要求
    再確定是不是真的沒打方向燈的申訴，並說他們內部已經十
    幾個人都看過了，相當確定上訴人方向燈沒有打，若上訴人
    有不服，可直接去提起行政訴訟。結果上訴人提起行政訴訟
    之後，被上訴人的答辯書不再堅稱上訴人未打方向燈，而改
    稱上訴人的方向燈沒有打完全，被上訴人完全更改檢舉人和
    當初舉發違規事由。由此可見，被上訴人之裁決有誤，係承
    辦人員嚴重怠惰造成此一烏龍處分，還於事後影片動手腳企
    圖影響法官判決等情，已構成國家賠償之事由。惟原審竟以
    與判決不生影響而無須論述為由，漠視此一事實，則原判決
    亦屬違法等語，並聲明：原判決廢棄、原處分撤銷。
四、本院經核原判決駁回上訴人於原審之訴，並無違誤，並就上
    訴理由論述如下：
  ㈠應適用之法令
    ⒈處罰條例第42條：「汽車駕駛人，不依規定使用燈光者，
      處新臺幣1,200元以上3,600元以下罰鍰。」
　　⒉道路交通安全規則　　
　　　⑴第39條第7款：「汽車申請牌照檢驗之項目及基準，依下
        列規定：……七、各種燈光應符合附件七規定。」而附件
        七「車輛燈光與標誌檢驗規定」則明定：「……㈥方向燈
        ：⒈燈色應為橙色或黃色，但方向燈鄰近淡黃色頭燈者
        限用橙色，車後之方向燈並得為紅色。……⒋閃爍次數每分
        鐘在60次以上，120次以下。」，亦即一般國內檢驗合
        格後出廠之車輛，方向燈原則為橙色或黃色，每秒鐘閃
        爍次數為1至2次。
　　　⑵第91條第1項第1款、第2款：「行車遇有轉向、減速暫停
        、讓車、倒車、變換車道等情況時所用之燈光及駕駛人
        之手勢，應依下列規定：一、右轉彎時，應先顯示車輛
        前後之右邊方向燈光，或由駕駛人表示左臂向上，手掌
        向右微曲之手勢。二、左轉彎時，應先顯示車輛前後之
        左邊方向燈光，或由駕駛人表示左臂平伸，手掌向下之
        手勢。」
　　　⑶第109條第2項第2款：「汽車駕駛人，應依下列規定使用
        方向燈：二、左（右）轉彎時，應先顯示車輛前後之左
        （右）邊方向燈光；變換車道時，應先顯示欲變換車道
        方向之燈光，並應顯示至完成轉彎或變換車道之行為。
        」
　　⒊由上揭規定可知，駕駛人於行車遇有轉向、減速暫停、讓
      車、倒車、變換車道等情況時，依法均必須先使用方向燈
      以提醒其他駕駛人及行人，俾使其他用路人得以於行止間
      大致預測該車之行車方向與速度、進而有所因應，以維護
      自身及他人行車安全，是駕駛人於行車時如遇有上述情況
      之一，即應預先施打方向燈以提示其他用路人注意至明。
      且處罰條例第42條所稱「使用燈光」係指開啟擬轉向之「
      閃爍燈光」，方足以達到提示、提醒用路人之效果。
　㈡原判決已具體論述上訴人違規行為為「汽車駕駛人不依規定
    使用燈光」：
　　按行政訴訟法第243條第2項第6款所規定「判決不備理由或
    理由矛盾」，所謂「判決不備理由」，係指判決未載理由，
    或所載理由不完備、不明瞭者。本件上訴人指摘原判決有理
    由矛盾或理由不備，無非以原判決未詳加查辨其係「未打方
    向燈」還是「未全程使用方向燈」，及上訴人就系爭車輛方
    向燈為何未閃爍有何故意或過失等理由，謂係未予調查論述
    等情為據。但查，本件原判決理由業已具體指明經當庭勘驗
    卷附採證影片清晰可見，在畫面時間10:44:17至10:44:28處
    ，上訴人駕駛之系爭車輛，行駛於建國二路無名巷右轉建國
    二路時，方向燈未開啟閃爍，未依規定全程使用方向燈，直
    至影片結束。則依上開檢舉光碟影像及勘驗內容可見，斯時
    日照充足、視距良好，系爭車輛於無名巷直行後右轉、至車
    身尚未完全回正的整個過程，並無橙、黃色燈光亮起且閃爍
    ，足認上訴人於上開右轉彎過程當中「未依規定使用方向燈
    」違規事實明確。又縱認上訴人所述於轉彎時已打方向燈，
    僅閃光燈壞未閃爍一節屬實，然畫面中亦未見上訴人有「駕
    駛人表示左臂向上，手掌向右微曲之手勢」以顯示其準備右
    轉之動作，原判決已說明所憑證據暨論斷之理由，並就上訴
    人於原審就此之爭執，為具體之指駁論述，所為論斷經核且
    與卷證相符，並與規定相合，對於所參採證據及得心證等理
    由，均已詳為論述，並無不明瞭或不完足等情。是上訴人此
    部分指摘，均係對原判決所為證據取捨及理由之論斷，憑個
    人一己之見解而重複爭執，空言指摘原判決有理由不備或理
    由矛盾等違法，均不可採。
　㈢未使用「閃爍燈光」之方向燈，屬「不依規定使用燈光」之
    具體類型：
　　上訴人另以當日駕車轉彎時之實際情況為有打方向燈，方向
    燈有亮，只是未閃爍，燈號異常未閃爍，上訴人並不知情，
    非屬舉發通知單照片所稱「未打方向燈」，原審未明辨，逕
    以「未依規定全程使用方向燈」駁回上訴人之訴，有判決違
    反法令云云。惟按處罰條例第42條係處罰汽車駕駛人「不依
    規定使用燈光」，而相關使用燈光規定，依上揭道路交通安
    全規則第39條第7款及附件七、第91條第1項第1款、第109條
    第2項第2款等規定可知，汽車駕駛人於轉向時，須先顯示車
    輛前後之左（右）邊方向燈光至完成轉彎之行為，而該轉向
    方向燈原則為橙色或黃色，每秒鐘閃爍次數為1至2次。則依
    原審勘驗影片後確定之事實，上訴人駕駛系爭車輛並無橙、
    黃色燈光亮起且閃爍，足認上訴人於上開右轉彎過程當中（
    全程）未依規定使用方向燈，其違規事實明確，並屬「不依
    規定使用燈光」之具體違規類型，原處分據以處罰條例第42
    條裁處，並無違誤；而原判決予以維持，認事用法亦有所據
    ，上訴人之主張核不足採。
　㈣上訴人就違規事實有主觀歸責事由：
　　末按汽車各種燈光完備，作用正常，是汽車定期檢驗之項目
    及基準，也是行車前應詳細檢查確實有效之應注意事項，道
    路交通安全規則第39條之1第6款、第89條第1項第1款規定甚
    明。上訴人駕駛系爭車輛為營業小客車，則其應為依法取得
    汽車職業駕駛執照之人，對於相關交通法規及注意事項理應
    有相當了解，自應對系爭車輛之各種燈光作用於行車前確認
    完備正常，此不僅是維護自身及他人行車安全，亦是在保障
    乘客安全，故負有注意義務，客觀上亦無不能注意情事，竟
    疏未注意，至少負有過失的主觀責任，尚不能以方向燈有亮
    只是未閃爍，或不知閃光器已壞為由，主張不予處罰或減免
    責任。基此，原判決核無認定事實違反經驗法則或論理法則
    ，或漏未依職權調查證據等判決違背法令情事。
  ㈤又上訴人上訴主張原審庭審程序有瑕疵、未使其充分陳述，
    亦未使其與被上訴人有交互詰問之機會，且系爭影片有造假
    嫌疑，僅依被上訴人之答辯狀認定及承審法官前後言行矛盾
    ，作成不利上訴人之原判決，係有違反訴訟審理原則云云。
    惟按「行政法院應依職權調查事實關係，不受當事人主張之
    拘束。」「行政法院於撤銷訴訟，應依職權調查證據；於其
    他訴訟，為維護公益者，亦同。」分別為行政訴訟法第125
    條第1項及第133條所明定。行政法院就事實調查程序固採職
    權探知主義，不受當事人主張之拘束，但行政法院行使此職
    權係以為裁判基礎之事實不明為前提；苟行政法院依既有證
    據資料足明待證事實時，則其未行使此職權，自難謂有何違
    反上開規定可言。又證據資料如何判斷，為證據之評價問題
    ，在自由心證主義之下，其證明力如何，是否足以證明待證
    之事實，乃應由事實審法院斟酌辯論意旨及調查證據之結果
    ，自由判斷；苟其判斷無違反證據、經驗及論理法則等違法
    情事，即非法所不許。換言之，證據之取捨與當事人所希冀
    者不同，致其事實之認定亦異於該當事人之主張者，不得謂
    為原判決有違背法令之情形。而原判決既已論明經原審當庭
    勘驗檢舉人所提供行車紀錄器光碟，勘驗結果為10:44:17至
    10:44:28處，上訴人駕駛之系爭車輛，行駛於建國二路無名
    巷右轉建國二路時，方向燈未開啟閃爍，未依規定全程使用
    方向燈，直至影片結束等情，據以認定上訴人於上開時、地
    駕駛系爭車輛右轉彎全程均未依規定使用右側方向燈之違規
    屬實；並有敘及本件民眾檢舉違規影像，乃汽車之行車紀錄
    器擷錄，並於違規行為終了日起7日內向舉發機關提出檢舉
    ，經舉發機關查證屬實而予以舉發，於法並無違誤。且觀上
    開行車紀錄器檔案之影像連續，時間、日期、號牌均清楚明
    確，場景、光影、色澤均屬正常且自然呈現，包含系爭車輛
    右轉彎之完整經過，時序正常，並無剪輯或漏秒之情，應無
    造假或變造之可能，上訴人亦未舉證證明採證光碟有何變造
    或偽造之情事，則被上訴人依檢舉人檢附之行車紀錄器影像
    所為裁罰，並無違法等情甚詳，原判決予以採認，核與證據
    法則、經驗法則及論理法則均無違，尚無判決不適用法規或
    適用不當或判決不備理由之違法。況證據之取捨與當事人所
    希冀者不同，致其事實之認定亦異於該當事人之主張者，不
    得謂為原判決有違背法令之情形。是上訴人之上開指摘，並
    無足採。
五、綜上所述，原判決認事用法並無違誤，且已論明其事實認定
    之依據及得心證之理由，並無判決不適用法規或適用不當，
    及判決不備理由或理由矛盾之情事。上訴論旨仍執前詞指摘
    原判決違背法令，求予廢棄，為無理由，應予駁回。
六、上訴審訴訟費用750元應由上訴人負擔。
七、結論：上訴為無理由。
中　　華　　民　　國　　111 　年　　4 　　月　　19　　日
             高雄高等行政法院第三庭
                         審判長法官　蘇　秋　津  
                               法官  孫　奇　芳
                               法官　黃　堯　讚
以上正本係照原本作成。
不得上訴。
中　　華　　民　　國　　111 　年　　4 　　月　　19　　日

                              書記官　江　如　青